臺灣高雄地方法院刑事判決　　　　　　　　　　 九十二年度易字第二三九號
　　公　訴　人　臺灣高雄地方法院檢察署檢察官
　　被　　　告　丁○○
　　選任辯護人　唐治民律師
右列被告因違反商標法案件，經檢察官提起公訴（九十一年度偵字第二六八六一號）
，本院判決如左：
    主  文
丁○○無罪。
    理  由
一、公訴意旨略以：被告丁○○係允徠企業有限公司（址設高雄市○○區○○路二二
    ○巷六六號，下稱允徠公司）實際負責人，專門從事童軍用品及材料買賣業務，
    自民國八十八年起即供應各國中小學各式童子軍制服，明知如附表所示物品上所
    使用之『中國童子軍』及其他標張貼，係意圖欺騙他人，使用相同於中國童子軍
    總會所取得註冊號數第九六八四一六、九六一四六八、九三九一八四、三二○號
    之標章圖樣，仍基於意圖販賣之犯意，向其兄丙○○（已另案起訴）買入如附表
    所示之物品，並在上址販賣予不特定人，嗣於九十一年十二月五日十七時三十分
    許，為中國童子軍總會代理人甲○○偕同警方持臺灣高雄地方法院所發搜索票當
    場查獲，並扣得如附表所示中國童子軍上衣等物品等情。因認被告涉犯商標法第
    六十三條之販賣仿冒商標商品罪嫌。
二、按犯罪事實應依證據認定之，無證據不得推定其犯罪事實，又不能證明被告犯罪
    者，應諭知無罪之判決，刑事訴訟法第一百五十四條第二項、第三百零一條第一
    項前段分別定有明文。再認定被告有罪之事實，應憑證據，如未能發現相當之證
    據，或證據不足以證明，自不能以推測或擬制之方法，以為裁判之基礎；且認定
    犯罪事實所憑之證據，其為訴訟上之證明，須達於通常一般人均不致有所懷疑，
    而得確信其為真實之程度者，始得據為有罪之認定，倘其證明尚未達到此一程度
    而有合理之懷疑存在時，尚難為有罪之認定基礎；苟積極證據不足以為不利於被
    告事實之認定，即應為有利於被告之認定，更不必有何有利之證據（最高法院三
    十年上字第八一六號、四十年臺上字第八六號、七十六年臺上字第四九八六號判
    例參照）。
三、公訴人認被告涉犯販賣仿冒商標商品罪嫌，無非係以被告警訊及偵查中之自白
    、告訴代理人甲○○之指訴；扣案如附表之物、商標註冊資料、發票、名片、
   照片及被告之兄丙○○違反商標法案件起訴書，資為論罪依據。訊據被告堅決否
    認有何上開犯行，辯稱：扣案物係其兄丙○○寄放，與伊無關，又被告家族於中
    國童子軍總會（下稱童子軍總會）註冊前，已從事童子軍物品交易，迄今已三十
    年，為善意使用，不受童子軍總會商標權效力所拘束等語。經查：
  (一)童子軍總會委任告訴代理人甲○○，於九十一年十二月五日向警方報案，指稱允
    徠公司販賣仿冒童子軍物品，警方乃持本院核發之搜索票，於九十一年十二月五
    日十七時三十分許，至高雄市○○區○○路二二○巷六六號允徠公司實施搜索，
    當場扣得如附表所示之物等情，有告訴代理甲○○警訊筆錄、搜索票、搜索扣押
    筆錄、扣押物品目錄表、扣押物品收據及照片附警訊卷、警聲搜卷可參。是此部
    分之事實，堪以認定。
  (二)又證人即允徠公司職員陳慧美於本院證陳：伊至八十八年底迄今，於允徠公司
    擔任處理貨品及記流水帳職務，由被告應徵，公司實際負責人為丙○○，而乙○○係掛名負責人，薪水則由丙○○告知被告後，由被告發放，如果有人要購買童
    軍衣服，其會詢問丙○○，扣案童軍制服及配件，係丙○○拿來的，經丙○○指
    示後，由伊及被告送貨，於九十一年十二月五日查獲前，已很少送貨等語（詳本
    院九十三年二月十二日審判筆錄第五頁至十一頁）。而證人即被告之妻乙○○
    亦於本院證陳：伊未負責允徠公司對外業務等語（詳前審判筆錄第十三頁第一行
    以下）。另證人即被告兄長丙○○復於本院證陳：伊有六家公司，其中與童軍
    物品相關的是漢威企業社（址設高雄市○○區○○路一五八號三樓）、允徠公司
    ，漢威是全臺灣，而允徠則為高雄市北區供貨點，可以受理訂貨，由被告或被告
    委請之工讀生送貨，因發票係累進，為分擔稅額、節稅，故有些童軍物品會以允
    徠公司名義開立發票，置於允徠公司之童軍物品，如有不特定人購買，可以販賣
    ，但屬少部分，被告負責送貨，應知貨物係童軍物品，被查獲之前，允徠公司出
    貨量很少，三月份及九月份出貨較多，大概幾千元，因為配件較便宜，銷貨後，
    視客戶向允徠或漢威訂購，而由允徠或漢威請款，分別交付漢威或允徠等語（詳
    前審判筆錄第十八頁至第二十五頁）。準此而論，扣案物品應係證人丙○○置放
    於允徠公司，被告亦知該物係童軍物品，且九十一年十二月五日查獲前，雖童軍
    物品出貨量甚少，但仍有出貨，經證人丙○○指示後，由被告或其委請之工讀生
    送貨等事實，應可認定。基於上開事實，並參以被告於偵查中自承：伊為允徠公
    司股東等語（詳偵查卷第十三頁，檢察官九十一年十二月二十日訊問筆錄）；而
    被告允徠公司名片背面『服裝批、售』部分，係記載『童軍服飾、教學訓練器材
    、旗幟、徽章』等情，本院認被告既知貨物係童軍物品，仍參與送貨，且為公司
    股東，其與被告丙○○，應有販賣扣案童軍物品之犯意聯絡及行為分擔甚明。從
    而，尚不能因扣案物品係證人丙○○置放，被告即無販賣之行為。
  (三)另被告雖有販賣扣案童軍物品之行為，且有前開公訴人提出之證據可資認定係販
    賣仿冒商標物品，但被告並非因此即應論罪，如有善意使用情形（即舊商標法第
    二十三條第二項、現行商標法第三十條第一項第三款），即不受商標權效力之拘
    束。
  (四)按『在他人申請商標註冊前，善意使用相同或近似之商標圖樣於同一或類似之商
    品，不受他人商標專用權之效力所拘束，但以原使用之商品為限；商標專用權人
    並得要求其附加適當之區別標示』，被告行為時（即九十一年十二月五日前）之
    舊商標法（即九十二年十一月二十八日修正施行前之商標法）第二十三條第二項
    定有明文。考其立法意旨乃在於保護先使用商標者之使用權，蓋我國商標法係註
    冊主義，商標權利之取得，以註冊為要件，然則商標之實體表現，貴在於使用，
    惟有將商標用於商品之上而行銷市面，始能使消費者認知辨識，是為能使商標制
    度達到更合理之境地，並符合現今先進國家商標制度之走向，我國商標法乃兼採
    使用主義之優點，作上開之修正。申言之，善意使用商標者，縱怠於註冊，其使
    用商標之事實，不容予以抹煞，而後申請註冊者，要不能追溯拘束善意先使用商
    標者之使用行為，但是使用商標者既怠於註冊，則自他人註冊後，其使用商標自
    應為適度限制，商標專用權人並得要求先使用者附加適當之區別標示，以免其擴
    張使用權而損及註冊者之權利。從而，如附表所示商品之商標圖樣，業經童子軍
    總會於該商品上取得商標、團體標章註冊登記（商標專用權人、專用期間、商標
    圖樣等均如附件所示）等情，固有附件所示資料所參，惟被告如於註冊前（新法
    為商標註冊申請日前），善意使用相同或近似之商標於同一或類似之商品，則不
    受前開商標專用權拘束。查：
  扣案如附表所示物品中，(1)中國童子軍上衣部分【含舊款、新款式樣（差異點係
    在顏色及領口，顏色較深者為舊款，而新款領口係小翻領）】，新、舊款均有如
    附件第二頁所示商標（即『中國童子軍』軍籍章，下同），新、舊款鈕扣上均有
    如附件第七頁所示商標，新款另有如附件第三頁所示商標（即世界童軍徽、百合
    花瓣，下同）；(2)導護背心部分，有如附件第二頁、第三頁所示商標；(3)鞋襪套
    件部分，僅領圈上有如附件第三頁、第七頁所示商標；(4)榮譽旗部分，有如附件
    第六頁所示商標（即智仁勇字圖，下同。如附件第五頁所示商標，商品種類限於
    僅限於胸章、帽徽及紀念章，不含旗子）；(5)幼童軍腰帶部分，銅環有如附件第
    四頁所示商標（即豹頭，下同）；(6)幼童子軍狼徽部分，有如附件第八頁所示商
    標（即豹頭，該商標專用權與附件第四頁不同點在於商標商品種類）；(7)中國童
    子軍徽部分，有如附件第一頁所示商標（即『中國童子軍』軍籍章，該商標專用
    權與附件第二頁不同點在於商標商品種類）；(8)領圈部分，領圈上有如附件第三
    頁、第七頁所示商標；(9)智仁勇童子軍徽之領巾部分，有如附件第六頁所示商標
    （如附件第五頁所示商標，商品種類限於僅限於胸章、帽徽及紀念章，不含旗子
    ）；(10)幼童軍狼頭徽之領巾部分，有如附件第四頁所示商標。至領圈套件部分，
    僅領圈上有如附件第三頁、第七頁所示商標；而童子軍整套服（含褲子）部分，
    僅領巾、鈕扣分別有如附件第四頁、第七頁所示商標；另幼童軍（小狼）服裝帶
    組件部分，僅領巾、腰帶及領圈分別有如附件第四頁、第三頁、第七頁所示商標
    。
  再者，依附件所示商標資料，以有利於童子軍總會之解釋，如以申請商標日作為
    認定善意使用之基礎，最早之申請日期係八十六年九月一日（附件第五頁除外，
    就商品種類而言，本件並無該商標之胸章、帽徽及紀念章扣案，故無冒用該商標
    。餘申請日期均為八十九年間）。然依被告提出之人文出版社印行之『童子軍訓
    練第二冊』一書封面、內頁（五十四年八月再版）及『漢威產品綜合目錄（１９
    ９３年～１９９４年）』（下稱漢威目錄詳偵查卷第一○九頁以下），(1)『中國
    童子軍』軍籍章部分，至遲於於五十四年八月『童子軍訓練第二冊』再版時已存
    在，且列於漢威目錄『識別章』中（詳偵查卷第一一七頁）；(2)幼童子軍狼徽部
    分，列於漢威目錄『幼童軍晉級章』中（詳偵查卷第一一六頁，並參右下方相片
    ）；(3)世界童軍徽領圈（含鞋襪套件、領圈套件及幼童軍小狼服裝帶組件中之領
    圈），列於漢威目錄『領圈』中（詳偵查卷第一一六頁）；(4)智仁勇童子軍徽之
    領巾【含童子軍整套服（含褲子）部分之領巾、幼童軍小狼服裝帶組件中之領巾
    】及幼童軍狼頭徽之領巾部分，列於漢威目錄『領巾』中（詳偵查卷第一一五頁
    ，其中領巾可加繡附圖樣，應包含智仁勇童子軍徽，並參偵查卷第一一六頁左上
    方相片）；(5)幼童軍腰帶（含幼童軍小狼服裝帶組件中之腰帶），列於漢威目錄
    『皮帶、腰帶、霹靂包』中之『幼童子軍帆布腰帶』（詳偵查卷第一一五頁，；
    (6)榮譽旗，列於漢威目錄『旗幟、旗桿』中（詳偵查卷第一一七頁，其中榮譽旗
    可訂做附圖樣，應包含智仁勇童子軍徽，並參以偵查卷第一一七頁中間右方相片
    ）；(7)導護背心，列於漢威目錄『交通、警示器材』中（詳偵查卷第一一八頁）
    ；(8)中國童子軍上衣，列於漢威目錄『男童軍服裝中』中（詳偵查卷第一一四頁
    ）。職此之故，因漢威目錄係介紹八十二年、八十三年之產品而出版，顯見如附
    表所示扣案物品，漢威企業社至遲於八十三年間，已從事製作、生產；且因領圈
    含有鈕扣，是含有如附件七所示商標之鈕扣，漢威企業社應已於當時生產，而使
    用於童軍、幼童軍衣服及領圈上。
  基於上開事實，並參以證人即中正預校教師庚○○、證人即大榮高工附設國小部
    主任己○○、證人即臺南高工訓導處主任戊○○分別於本院證陳：『七十三年以
    前，就向連家訂購童軍用品，舊款服飾部分，樣式沒有變更；但新款部分，中國
    童子軍字一樣，外表不一樣』等語；『八十八年間，向漢威購買童軍服飾，就有
    這樣之商標、圖樣、字樣，自伊初中開始，就有了』等語；『被告父親係童子軍
    老師，對童軍服裝、器材熟悉，三十前，被告母親就有做刺繡之服裝，嗣被告父
    親事業由丙○○接任，是漢威企業社，童子軍總會商標註冊證上之徽章，以前向
    被告父親購買時就有該徽章，花瓣係世界徽，軍籍章自伊初中就有，智仁勇徽章
    亦以前就有，未更改過』等語（詳前審判筆錄第二九頁至四四頁）。從而，因至
    遲於八十三間，漢威企業社即使用如附件所示商標（不含附件第五頁所示商標）
    ，且基於善意，是童子軍總會申請（最早於八十六年間）如附件所示商標前，漢
    威企業社已善意使用該商標，並使用於相同商品上，而被告受證人即漢威企業社
    丙○○指示送貨，尚在前開善意使用範圍內，自不受如附件所示商標專用權拘束
    ，縱證人丙○○嗣後已知悉童子軍總會申請註冊之事實，亦同。
四、綜上，本件因被告符合善意使用之規定，是公訴人認被告涉犯商標法第六十三條
    之販賣仿冒商標商品罪嫌，容有誤會。此外，復查無其他積極證據足資證明被告
    有前開犯行，不能證明被告犯罪，依法應為無罪判決之諭知。
據上論斷，應依刑事訴訟法第三百零一條第一項前段，判決如主文。
中      華      民      國      九十三      年    二    月    二十六    日
                                  臺灣高雄地方法院刑事第一庭
                                      審判長法官  林水城
                                            法官  陳銘珠
                                            法官  方百正
右正本證明與原本無異。
如不服本判決，應於判決送達後十日內，向本院提出上訴狀。
                                            書記官 張金蘭
中    華    民    國      九十三      年      二      月      二十七   日
附表：
      ┌─────┬──────────────┬──────┐
      │ 編   號  │    品               名     │  數   量   │
      ├─────┼──────────────┼──────┤
      │    一    │中國童子軍上衣              │十三件      │
      ├─────┼──────────────┼──────┤
      │    二    │導護背心                    │三十二件    │
      ├─────┼──────────────┼──────┤
      │    三    │鞋襪套件                    │八件        │
      ├─────┼──────────────┼──────┤
      │    四    │榮譽旗                      │五十面      │
      ├─────┼──────────────┼──────┤
      │    五    │幼童軍腰帶                  │七十一條    │
      ├─────┼──────────────┼──────┤
      │    六    │幼童子軍狼徽                │五百件      │
      ├─────┼──────────────┼──────┤
      │    七    │中國童子軍徽                │一千五百件  │
      ├─────┼──────────────┼──────┤
      │    八    │領圈                        │四十件      │
      ├─────┼──────────────┼──────┤
      │    九    │智仁勇童子軍徽之領巾        │五件        │
      ├─────┼──────────────┼──────┤
      │    十    │幼童軍之狼頭徽之領巾        │三件        │
      ├─────┼──────────────┼──────┤
      │  十一    │領圈套件                    │六件        │
      ├─────┼──────────────┼──────┤
      │  十二    │童子軍整套服（含褲子）      │一套        │
      ├─────┼──────────────┼──────┤
      │  十三    │幼童軍（小狼）服裝帶組件    │九組        │
      └─────┴──────────────┴──────┘
